臺灣高等法院刑事判決
111年度上訴字第1906號
上  訴  人  臺灣臺北地方檢察署檢察官
被      告  林華逸


選任辯護人  蘇三榮律師
上列上訴人因被告偽造有價證券案件，不服臺灣臺北地方法院11
0年度訴字第536號，中華民國110年4月6日第一審判決（起訴案
號：臺灣臺北地方檢察署110年度偵續緝字第2號），提起上訴，
本院判決如下：
    主  文
上訴駁回。               
    理  由
一、經本院審理結果，認第一審判決對被告林華逸為無罪之諭知
    ，核無不當，應予維持，並引用第一審判決書記載之證據及
    理由（如附件）。
二、檢察官上訴意旨略以：
　㈠廖○雄既同意擔任○○科技股份有限公司（下稱○○公司）名義負
    責人，為利○○公司營運之便，交付或授權○○公司人員代刻印
    章並授權○○公司人員使用本屬正常之理，惟依一般社會常情
    ，該授權範圍，客觀上當僅限於以○○公司負責人身分代表○○
    公司為法律行為，顯難及於廖○雄之個人法律行為。被告於
    審理中自承自民國102年1、2月間開始進入○○公司即擔任財
    務長，月薪新臺幣（下同）7萬5000元上下等情，其職位頭
    銜甚高、薪資不低，顯見被告擔任公司財務工作經驗頗豐，
    對於上開社會常情自無推諉不知之道理。再者，被告自稱：
    「（問：你為何會拿到方才提示給你看的授權書？）大約在
    104年10、11月的時候，我跟我朋友在聊天，他說我每天這
    樣子幫公司跑三點半，我說對啊，還要去簽支票、本票，他
    才跟我提醒要保護我自己，要我請當時的實際負責人開一張
    授權書給我，所以我就去跟孫○軒說，因為現在負責人從孟○
    佳換成廖○雄，不是你太太了，你有沒有經過他的授權，他
    說一定有，因為請他當人頭，都有跟他講好條件了，我說如
    果方便的話，請你開一張授權書給我，所以孫○軒才給我這
    張授權書，代表他有取得廖○雄的授權」等語，可見被告對
    於即使廖○雄雖已身為○○公司負責人，然倘若要以廖○雄個人
    名義為發票人開立本票，仍須廖○雄本人授權一事，知之甚
    詳，縱使本件係孫○軒指示被告以廖○雄個人名義為發票人開
    立本件本票一節為真，被告仍應自行判斷是否經廖○雄授權
    始得為之，不得單純以是遵從實際負責人孫○軒之指示予以
    卸責。
  ㈡上開授權書內容為「本人孫○軒今因○○科技股份有限公司調度
    資金之需要，故全權授權林華逸開立本票、支票、公司大小
    章之使用」，並以「附註」方式說明「本人孫○軒已取得○○
    科技股份有限公司之負責人廖志（應為「世」）雄，授權以
    上之事項」，立授權書人欄僅有「孫○軒」之簽名，並無任
    何廖○雄之簽章，簽立日期為104年12月23日，有卷附授權書
    可憑。從該授權書內容觀之，僅係孫○軒授權被告為○○公司
    調度資金之需要開立本票、支票及使用公司大小章，並無任
    何被告得以公司負責人之個人名義開立本票、支票之授權，
    再者，從附註事項內容，亦可判斷孫○軒所謂得廖○雄之授權
    ，亦僅在授權以○○公司名義開立本票、支票時得使用公司大
    「小」章而已，此授權書所載內容與上開所說明之社會常情
    （即授權範圍，客觀上當僅限於以○○公司負責人身分代表○○
    公司為法律行為，難及於廖○雄之個人法律行為）並無不同
    。原審法院固以被告對於廖○雄與孫○軒之間之實際授權內容
    難以知悉為由，為有利被告之認定，然廖○雄同為○○公司之
    員工，且○○公司之分區辦公室間均有職員名冊及辦公室電話
    等情，經證人廖○雄、證人許正虔於審理時證述明確，被告
    既係為求自保始要求孫○軒出具授權書，何以不直接聯繫廖○
    雄徵得其授權而更為直接、明確？況被告於臺灣士林地方法
    院105年度湖簡字第778號確認本票債權不存在之民事事件中
    作證，經法官詢問「證人（指本案被告）蓋廖○雄的章、公
    司大、小章，廖○雄是否知道？」時，答稱：「我是○○的財
    務長在臺北上班，如果公司要調度資金的話，我會打電話給
    公司臺南的財務部，臺南那邊會把空白的票還（應為「和」
    ）印章送來臺北給我，是由我來用印。當時公司有資金有需
    求，我和許先生調借，當時資金缺口是300萬，當時有調二
    筆，我不記得許先生這邊當時是100萬或200萬的，因為是許
    先生要求要有保障所以開本票、支票。本票上面打字的部分
    是許先生部分先打好的，我們看沒有問題就蓋章。」，法官
    續問：「本票上面廖○雄個人為共同發票人，是否被告方面
    要求的？」，被告答稱；「是。我會先跟公司的會計部門說
    要開本票和支票，會計部門會跑流程，才會把印章和支票記
    （應為「寄」）上來給我。會計部門的流程我就不確定。本
    票上面廖○雄為發票人這點我沒有特別講。本票簽好後我不
    確定是影本送回臺南公司或者是用LINE回傳。」，有該言詞
    辯論筆錄存卷可參，被告於法官直接詢問該民事事件重要爭
    點即廖○雄是否知道以其個人名義在本票蓋章時，被告完全
    沒有表示廖○雄有為此授權或提及任何孫○軒簽立之授權書，
    由此可知，被告本不認為上開授權書即可代表廖○雄有同意
    以其個人名義開立本票之意思，而是被告涉及本件偽造有價
    證券刑事案件，方將該授權書之真意曲解為此，其所辯當不
    足採信。
  ㈢被告前於孫○軒之妻孟○佳擔任○○公司負責人時雖曾有由○○公
    司、孟○佳及被告共同簽發本票以供擔保之情形，然孟○佳為
    ○○公司實際負責人孫○軒之妻，其等為配偶，關係非常，孟○
    佳確有高度可能同意擔任共同發票人，此與僅為○○公司員工
    、領取固定低額薪資之廖○雄難以比擬。再者，由孟○佳為共
    同發票人之本票發票日為103年3月26日、103年8月26日、10
    4年11月26日，均早於上開被告自稱為求自保而要求孫○軒簽
    立授權書之前，可見被告對於先前以孟○佳個人名義開立本
    票一節之適法性已有所疑，自難以此節作為之後被告以廖○
    雄個人名義為共同發票人開立本票之合理辯解。至於被告個
    人同為本件本票共同發票人而擔負本票責任，係其個人評估
    其資力、風險等綜合考量後之決定，與其是否未經授權擅自
    以廖○雄個人名義開立本票要無任何關聯，無從以此作為判
    斷被告並無偽造有價證券犯意之根據。
  ㈣綜上所述，原審未察，逕為被告無罪諭知，尚非允洽，請將
    原判決撤銷，更為適當合法之判決。　
三、惟查：
　㈠證據之取捨與證據之證明力如何，均屬事實審法院得自由裁
    量、判斷之職權，茍其此項裁量、判斷，並不悖乎通常一般
    人日常生活經驗之定則或論理法則，又於判決內論敘其何以
    作此判斷之心證理由者，即不得任意指摘其為違法。茲原判
    決已詳敘就卷內證據調查之結果，而為綜合判斷、取捨，認
    檢察官所提前揭各項證據不足採為證明被告有其所指之上開
    犯行，其得心證的理由已說明甚詳，且所為論斷從形式上觀
    察，亦難認有違背經驗法則、論理法則，或有其他違背法令
    之情形，自不容任意指為違法。原審判決已詳細敘明廖○雄
    固於本件本票簽發時擔任○○公司負責人，但被告簽發本票係
    聽命孫○軒指示，而就廖○雄與孫○軒間之授權範圍並不知情
    ，○○公司先前開立擔保票據時亦有以負責人擔任發票人之前
    例，況被告以公司員工即同為本件發票人，認定被告主觀上
    認定孫○軒業已取得廖○雄之授權等事實，與一般之經驗論理
    法則無違，實無檢察官所指之違誤。
　㈡就被告提出之104年12月23日授權書（見偵14258卷第53頁）
    言，授權書內載「本人孫○軒今因○○科技股份有限公司調度
    資金之需要，故全權授權林華逸開立本票、支票、公司大小
    章之使用。附註：本人孫○軒已取得○○科技股份有限公司之
    負責人廖志雄，授權以上之事項」等情，是由授權書內容以
    觀，係指孫○軒向被告保證業已取得「公司小章」之全部發
    票使用權限，是該授權書自僅需由孫○軒簽立，而無待廖○雄
    同為簽署，就「孫○軒之保證」效力亦屬相同。是被告基於
    就孫○軒為○○公司實際負責人之保證、信賴，於處理公司事
    務上，為公司調借資金發票時，在無其他客觀相反事證前，
    自難認其知悉、或可得而知使用負責人印文並未獲得授權。
    檢察官雖質疑前開授權書並無廖○雄之簽署，客觀上效力存
    疑，然此仍無礙於被告主觀上對此授權書之信賴。
　㈢參之，自被告擔任○○公司財務長以來，除廖○雄擔任負責人外
    ，○○公司尚有前任孟○佳為負責人，而於孟○佳擔任○○公司負
    責人期間，○○公司用以調借資金或以擔保用之本票，除以○○
    公司為發票人外，同事孟○佳並分別於103年2月26日、103年
    8月26日、103年7月21日、104年2月13日、104年7月20、31
    日、104年11月20日、104年11月26日等，任本票發票人，且
    同時為共同發票人者，除時任負責人外，部分尚有員工如被
    告、許正虔等人乙節，又除經被告陳述明確外，並有臺灣士
    林地方法院105年度司票字第2207、1749、3259、6267、179
    31號等民事本票准許強制執行事件裁定在卷可稽（見訴字卷
    二第57頁、本院卷第97-103頁），是可認於被告擔任財務長
    期間，○○公司為調借資金而有簽發票據需要之際，確有同以
    公司負責人、員工為共同發票人之慣例。則以被告主觀言，
    其基於員工之身分均經孫○軒之要求，而需同意為○○公司共
    同發票人，何況擔任負責人之廖○雄？檢察官另雖質疑：孟○
    佳擔任共同發票人係基於與孫○軒婚姻關係存續之故云云，
    然孟○佳與孫○軒係於85年12月11日結婚，後任○○公司負責人
    至104年12月16日止，其後方於105年4月11日離婚等情，有
    孫○軒個人戶籍資料查詢結果在卷可查（見105年度湖簡字第
    778號卷第84頁），則對照前開裁定中孟○佳簽發票日期，均
    係於擔任○○公司負責人期間，於此期間外，雖與孫○軒婚姻
    關係存續中，然既無相關發票之紀錄存在，尚難逕認孟○佳
    擔任共同發票人僅是基於與孫○軒婚姻關係之故，檢察官此
    部分之主張，尚嫌無據。故被告以同於以往之方式取得廖○
    雄之印文，為公司調度資金目的使用，由此外觀，實難認被
    告業已知悉、或可得而知本件票據發票並未經廖○雄之同意
    。
　㈣按公司法第23條第2項規定：公司負責人對於公司業務之執行
    ，如有違反法令致他人受有損害時，對他人應與公司負連帶
    賠償之責，且廖○雄既應允為○○公司之名義負責人，對外於
    經營公司範圍內，○○公司自有使用負責人廖○雄印章權限，
    為當然之理，廖○雄陳稱：○○公司於其擔任負責人期間，負
    責人印章僅係給公司保管，欲使用其負責人印章均應再經授
    權云云（見偵14258卷第18-19頁），自係為脫免本件發票人
    責任之責，當無可盡信。況廖○雄於接任○○公司負責人之時
    ，○○公司資金業已出現缺口，經常欠薪、週轉不靈等情，業
    經廖○雄自承明確（見偵14258卷第35-37頁），而一般金錢
    調度負責人為擔保開立本票乙節，亦為商場之慣習，廖○雄
    應可預見此時擔任名義負責人，對外同有以其名義調借資金
    之需，若不欲另外承擔本票責任，自應主動對孫○軒、甚至
    公司財務人員表明此例外狀況，被告於未取得反證下，依據
    前任負責人、商場之慣例使用負責人印文，其主觀自難認有
    偽造之故意。檢察官以：公司責任與廖○雄個人責任不同，
    自應另經廖○雄授權云云，係混淆「客觀上」授權範圍之確
    認，疏未注意因廖○雄接任○○公司時已有特殊資金調度需求
    ，致被告「主觀上」誤認廖○雄授權範圍，實有未恰。
　㈤綜上，檢察官提起本件上訴，要係對原審依職權所為之證據
    取捨以及心證裁量，重為爭執，並未進一步提出積極證據以
    實其說，所言尚屬臆測，仍不足以使本院對於被告產生有罪
    之確信。本院認原審所為被告無罪之判決，並無不當，檢察
    官提起上訴，為無理由，應予駁回。
據上論斷，應依刑事訴訟法第373條、第368條，判決如主文。
本案經檢察官林逸群提起公訴，檢察官謝雨青提起上訴，檢察官
陳慧玲到庭執行職務
中　　華　　民　　國　　111 　年　　10　　月　　20　　日
                  刑事第十一庭  審判長法　官  張江澤
                                      法　官  章曉文
                                      法　官  郭惠玲
以上正本證明與原本無異。
被告不得上訴。
檢察官如不服本判決，應於收受送達後20日內向本院提出上訴書
狀，惟須受刑事妥速審判法第9條限制。其未敘述上訴之理由者
，並得於提起上訴後20日內向本院補提理由書(均須按他造當事
人之人數附繕本)「切勿逕送上級法院」。
刑事妥速審判法第9條：
除前條情形外，第二審法院維持第一審所為無罪判決，提起上訴
之理由，以下列事項為限：
一、判決所適用之法令牴觸憲法。
二、判決違背司法院解釋。
三、判決違背判例。
刑事訴訟法第 377 條至第 379 條、第 393 條第 1 款之規定，
於前項案件之審理，不適用之。
                                      書記官  湯郁琪
中　　華　　民　　國　　111 　年　　10　　月　　20　　日

附件：
臺灣臺北地方法院刑事判決
110年度訴字第536號
公  訴  人  臺灣臺北地方檢察署檢察官
被      告  林華逸
選任辯護人  蘇三榮律師
上列被告因偽造有價證券案件，經檢察官提起公訴（110年度偵
續緝字第2號），本院判決如下：
    主  文
林華逸無罪。 
    理  由
一、公訴意旨略以：被告林華逸係○○科技股份有限公司（下稱○○
    公司）財務長，明知廖○雄原係○○公司受僱工程師，雖未持
    有公司股份，仍受委任擔任員工代表董事，嗣因前負責人孟
    ○佳突然辭任，受實際負責人孫○軒之託，於民國104年12月1
    6日至105年4月25日止之期間，擔任登記負責人，惟未參與
    公司資金調度業務，亦未授權其印鑑供公司資金調度使用等
    情，竟意圖供行使之用，基於偽造有價證券之犯意，於105
    年1月14日，未經廖○雄之同意或授權，擅自蓋用廖○雄之印
    章，以廖○雄名義簽發面額新臺幣（下同）200萬元之本票乙
    紙，並交付予許高維以供借款擔保之用。嗣許高維於105年5
    月12日向臺灣士林地方法院提起本票裁定，廖○雄旋即向該
    法院請求確認本票債權不存在，並於法院審理過程知悉上情
    。因認被告涉犯刑法第201條第1項之偽造有價證券罪嫌云云
    。
二、按犯罪事實應依證據認定之，不能證明被告犯罪或其行為不
    罰者，應諭知無罪之判決，刑事訴訟法第154條第2項、第30
    1條第1項分別定有明文。又認定不利於被告之事實，須依積
    極證據，苟積極證據不足為不利於被告事實之認定時，即應
    為有利於被告之認定，更不必有何有利之證據；另認定犯罪
    事實所憑之證據，雖不以直接證據為限，間接證據亦包括在
    內，然而無論直接或間接證據，其為訴訟上之證明，須於通
    常一般之人均不致有所懷疑，而得確信為真實之程度者，始
    得據為有罪之認定，倘其證明尚未達於此一程度，而有合理
    性懷疑存在時，即不得遽為被告犯罪之認定（最高法院30年
    上字第816號、76年台上字第4986號判例意旨參照）。再按
    刑事訴訟法第161條第1項規定：檢察官就被告犯罪事實，應
    負舉證責任，並指出證明之方法。因此，檢察官對於起訴之
    犯罪事實，應負提出證據及說服之實質舉證責任。倘其所提
    出之證據，不足為被告有罪之積極證明，或其指出證明之方
    法，無從說服法院以形成被告有罪之心證，基於無罪推定之
    原則，自應為被告無罪判決之諭知（最高法院92年度台上字
    第128號判例意旨參照）。
三、按傳聞法則之設，係為保障被告之反對詰問權，故於無罪判
    決，縱然法院採用無具證據能力之證據，作為判斷依據，對
    於被告而言，既無不利益，自毋庸贅述所依憑之證據資料究
    竟有無證據能力，以符合判決精簡原則之要求，合先敘明（
    最高法院104年度台上字第1374號判決同此意旨）。
四、本件公訴意旨認被告涉犯上開犯行，無非係以被告之供述、
    證人即廖○雄之證述、上開本票影本、臺灣士林地方法院105
    年度湖簡字第778號民事簡易判決、107年度簡上字第44號民
    事判決、授權書等為其主要論據。
五、訊據被告堅詞否認有何偽造有價證券之犯行，辯稱：因○○公
    司需調度資金，借款人許高維要求公司和公司負責人、我共
    同擔任發票人簽發票據以供擔保，我係依實際負責人孫○軒
    指示開立上開本票，且孫○軒有給我授權書，廖○雄的印章也
    是孫○軒請人交給我的，無偽造有價證券之犯意等語。
六、經查： 
　㈠廖○雄原係○○公司受僱工程師，因前公司名義負責人孟○佳突
    然辭任，受實際負責人孫○軒之託，於104年12月16日至105
    年4月25日止之期間，擔任登記負責人；被告則係○○公司財
    務長，於105年1月14日，蓋用廖○雄之印章，以廖○雄名義，
    與○○公司及被告共同簽發面額200萬元之本票乙紙，並交付
    予許高維以供借款擔保之用等情，業據被告於偵查及本院審
    理中坦承在卷(見臺灣臺中地方檢察署107偵9188卷【下稱偵
    9188卷】第23頁反面至24頁，本院110訴536卷【下稱訴卷】
    二第34至35、110頁)，並經證人即廖○雄於偵查及本院審理
    中證述明確(見偵9188卷第23頁正反面，訴卷二第113至133
    頁)，並有上開本票影本及○○公司變更登記表(見偵9188卷第
    9頁，士林地院105湖簡778號卷第16至17頁)在卷可憑，是前
    情均堪認定。
　㈡依證人即廖○雄於偵查及本院審理中證稱：我掛名公司負責人
    期間，公司有刻我的印章，由孫○軒保管，孫○軒有跟我說公
    司周轉不靈，之後還欠薪等語(見臺灣臺北地方檢察署107偵
    14258【下稱偵14258卷】卷第36至37頁，訴卷二第116、128
    頁)，且證人即○○公司會計楊芳潔證稱：公司資金調度和簽
    票，係由實際負責人孫○軒和財務長即被告討論的，廖○雄的
    印章要跟實際負責人拿，當時公司確實有進一筆200萬之資
    金等語(見偵9188卷第18至19頁)，及證人即○○公司員工許正
    虔於本院審理中：我有刻過公司負責人廖○雄之之印章，也
    曾依孫○軒指示，將廖○雄之印章交予被告，當時孫○軒是公
    司負責決策之人等語(見訴卷二第138、143頁)，足認○○公司
    確有調度資金之需求，且負責人廖○雄之印章係由孫○軒保管
    ，孫○軒並曾指示許正虔將廖○雄之印章交付被告，核與被告
    上開辯稱：孫○軒指示其調度資金並請人將廖○雄印章交付其
    以開立上開本票等語相符；參以被告所提出孫○軒交付之授
    權書(見偵14258卷第53頁)，其上確有記載「本人孫○軒今因
    ○○公司調度資金之需要，故全權授權被告開立本票、支票、
    公司大小章之使用；本人孫○軒已取得○○公司之負責人廖志(
    應為「世」之誤)雄授權以上之事項」等語，足認被告確有
    依孫○軒指示，為公司調度資金，而以○○公司、公司負責人
    廖世雄及其自身名義，共同簽發上開票據以供擔保。是被告
    辯稱：其開立上開本票係依照孫○軒指示乙節，尚非無稽。
　㈢至廖○雄固於偵查及本院審理中證稱：我未授權以個人名義簽
    發票據(見偵14258卷第17頁反面至18頁，108偵續164卷【下
    稱偵續卷】第79至80頁)，然被告未曾與廖○雄聯繫等情，業
    據證人廖○雄於本院審理中證述明確(見訴卷二第121頁)，實
    難認被告對於廖○雄與孫○軒間，就廖○雄擔任公司名義負責
    人期間實際授權之內容，有所知悉。
　㈣佐以公司行號向他人或金融機構借款，並應出借方之要求，
    邀同公司負責人為連帶保證人，或由公司與負責人擔任共同
    發票人簽發票據以供擔保，確為民間或金融授信貸款實務所
    常見，則○○公司為調度資金，確有以登記負責人個人名義共
    同簽發票據之需求，是廖○雄既擔任公司登記負責人，衡情
    孫○軒確有事先向廖○雄徵求同意授權以個人名義簽發票據之
    必要及可能；再者，○○公司前為調度資金，亦曾由被告、○○
    公司及斯時掛名負責人之孟○佳共同簽發本票以供擔保等情
    ，有臺灣士林地院105年司票字第2207號本票裁定(見訴卷二
    第57頁)在卷可憑，則被告身為公司財務長，因公司有資金
    調度需求，而依孫○軒之指示、所交付之授權書，並參酌該
    公司先前開立擔保票據之前例，因此主觀上認孫○軒已實際
    上取得廖○雄授權以其個人名義共同簽發票據，而依孫○軒指
    示以廖○雄個人名義共同簽發上開本票，亦與常情無違。
　㈤再衡情被告僅為公司員工，並非股東或董監事，且本件○○公
    司所借得之款項，係匯入○○公司帳戶供公司使用，並非由被
    告個人支配使用；況被告甚擔任上開本票之共同發票人，亦
    因此遭上開票據債權人許高維持上開本票，向法院聲請本票
    裁定，而需負擔發票人之清償責任，則被告此舉顯使自己亦
    背負發票責任之不利地位，且未取得任何利益，亦難認被告
    有何偽造有價證券之犯意。是被告辯稱：其無偽造之犯意等
    語，應堪採信。
七、綜上所述，公訴人所舉證據，無法證明被告有偽造有價證券
    之行為，此外，本院復查無其他積極證據足資證明被告有何
    公訴人所指犯行，揆諸前開說明，不能證明被告犯罪，應為
    被告無罪之諭知。
據上論斷，應依刑事訴訟法第301 條第1 項前段，判決如主文。
本案經檢察官林逸群提起公訴，檢察官謝雨青到庭執行職務
中　　華　　民　　國　　111 　年　　4 　　月　　6 　　日
　　　　　　　　　刑事第五庭審判長法　官　李小芬
                                  法  官  林志洋
                                  法  官  林虹翔